臺灣高等法院高雄分院刑事判決
111年度金上訴字第171號
上  訴  人  
即  被  告  施宜娟



選任辯護人  鄭婷瑄律師(法扶律師)
上列上訴人因洗錢防制法等案件，不服臺灣屏東地方法院110年
度金訴字第97號，中華民國111年5月3日第一審判決（起訴案號
：臺灣屏東地方檢察署110年度偵字第7785號），提起上訴，本
院判決如下：
    主  文
原判決撤銷。
乙○○幫助犯洗錢防制法第十四條第一項之一般洗錢罪，處有期徒
刑參月，併科罰金新臺幣貳萬元，罰金如易服勞役，以新臺幣壹
仟元折算壹日。緩刑貳年，並應接受法治教育課程貳場次，緩刑
期間付保護管束。
    事  實
一、乙○○已預見將金融帳戶提款卡、密碼交予他人，可能作為詐
    欺取財之工具，用以收受及提領詐欺所得財物，且他人提領
    後即掩飾、隱匿詐欺所得財物之去向、所在，產生遮斷資金
    流動軌跡以逃避國家追訴、處罰之效果，仍基於幫助一般洗
    錢及詐欺取財之不確定故意，以每10天可領取新臺幣（下同
    ）11,000元之代價，於民國110年5月18日18時57分許，在屏
    東縣○○鄉○○路000號之統一超商新園門市，依真實姓名年籍
    不詳、通訊軟體LINE名稱顯示「芝」、「主管倫倫」之詐騙
    集團成員指示，將其所申辦之玉山商業銀行帳號0000000000
    000號帳戶（下稱玉山帳戶）之提款卡，寄送予詐騙集團成
    員，並以LINE告知密碼，以此方式將其玉山帳戶之提款卡及
    密碼提供予詐騙集團使用（無證據證明詐騙集團係3人以上
    或乙○○對3人以上有所認識）。嗣詐騙集團成員取得其玉山
    帳戶提款卡、密碼後，即共同意圖為自己不法之所有，基於
    一般洗錢、詐欺取財之犯意聯絡，於110年5月24日18時57分
    許，佯為「誠品網路書店」人員及銀行行員，撥打電話予甲
    ○○，誆稱：於網購時操作錯誤，將重複扣款，須依指示操作
    以取消云云，致甲○○陷於錯誤，於110年5月24日20時52分、
    20時55分許，匯款99,985元、49,985元至上開玉山帳戶內，
    旋遭詐騙集團人員提領一空。嗣甲○○發覺有異報警處理，循
    線查悉上情。
二、案經甲○○訴由花蓮縣警察局花蓮分局報告臺灣屏東地方檢察
    署檢察官偵查起訴。
    理  由
一、證據能力：
    按被告以外之人於審判外之言詞或書面陳述，屬傳聞證據，
    原則上不得作為證據；惟按被告以外之人於審判外之陳述，
    雖不符刑事訴訟法第159條之1至第159條之4之規定，而經當
    事人於審判程序同意作為證據，法院審酌該言詞陳述或書面
    陳述作成時之情況，認為適當者，亦得為證據，刑事訴訟法
    第159條第1項、第159條之5第1項分別定有明文。查本判決
    所引用屬於傳聞證據之部分，均已依法踐行調查證據程序，
    且檢察官、辯護人及被告於本院審理時，均明示同意有證據
    能力（本院卷第49頁），基於尊重當事人對於傳聞證據之處
    分權，及證據資料愈豐富愈有助於真實發現之理念，本院審
    酌該等證據作成時情況，並無違法取證之瑕疵，且無顯不可
    信之情形，以之作為證據應屬適當，自均有證據能力。
二、訊據上訴人即被告乙○○（下稱被告）固坦承將其玉山帳戶之
    提款卡寄出及以LINE告知密碼，並同意對方租用帳戶，每10
    日租金1萬1千元等情，惟矢口否認有何幫助一般洗錢、詐欺
    取財犯行，辯稱：我也是被騙，我是要找工作，對方說要寄
    提款卡過去，才可以做薪水建檔。對方都用LINE跟我聯絡，
    我沒有看過對方，對方說是做彩券的公司。我不懂這些，當
    時也沒有想這麼多，想說要幫家裡賺錢云云。經查：
  ㈠上開事實，業據被告於110年9月6日偵訊中供承不諱(偵卷第1
    9-20頁)，核與證人甲○○於警詢證述相符，並有新北市政府
    警察局新店分局雙城派出所受理各類案件紀錄表、同派出所
    派出所受（處）理案件證明單、同派出所受理詐騙帳戶通報
    警示簡便格式表、內政部警政署反詐騙諮詢專線記錄表、金
    融機構聯防機制通報單、行動電話網路銀行轉帳明細翻拍照
    片、玉山銀行集中管理部110年7月7日玉山個（集）字第110
    0047748號函及所附開戶基本資料、交易明細表，被告提出
    之通訊軟體LINE對話紀錄翻拍照片、LINE對話紀錄文字檔、
    統一超商交貨便收據等件在卷可稽。是被告交付予他人之玉
    山帳戶提款卡及密碼，確遭詐騙集團成員用以作為詐騙款項
    之匯款、提領工具，堪予認定。
  ㈡按刑法上之故意，分為直接故意（或稱確定故意）與間接故
    意（或稱不確定故意）二種。前者係指行為人主觀上明知其
    行為將發生某種犯罪事實，卻有使該犯罪事實發生之積極意
    圖而言。後者，則指行為人並無使某種犯罪事實發生之積極
    意圖，但其主觀上已預見因其行為有可能發生該犯罪事實，
    惟縱使發生該犯罪事實，亦不違背其本意而容許其發生之謂
    。金融帳戶為個人理財之工具，攸關個人財務甚切，具有高
    度屬人性質，而持金融帳戶所為之交易行為，可自交易紀錄
    查得金流之來源去向，且將產生特定之法律效力及責任，縱
    係與本人具親密關係者欲借用個人帳戶，理性之出借者當確
    認其用途等事宜，以保障個人財產權益及法律責任。何況係
    將個人帳戶提供予不相識之人使用。蓋當今利用他人帳戶行
    詐欺之財產犯罪，以此掩飾犯罪者之真正身分避免遭緝獲之
    事層出不窮，政府機關亦多利用各類媒體廣為宣傳，社會上
    具一般智識程度之人對提供帳戶予不熟識之人使用，可能淪
    為詐騙集團行騙工具及掩飾犯罪所得之真正去向，以此避免
    該詐騙集團成員身分曝光之情，亦當知悉明瞭。是如未確認
    對方之真實姓名、年籍等身分資料，並確保可掌控該帳戶，
    衡情一般人皆不願提供其個人所有之金融帳戶之提款卡及密
    碼等資料交付予素不相識者使用，此為一般客觀經驗法則（
    最高法院109年度台上字第4551號判決參照）。
　㈢被告雖以上揭情詞置辯，惟查：
　1.觀諸被告與「芝」之LINE對話紀錄，「芝」已明白向被告表
    示：「一本帳戶是10天發放11,000元的薪水給你，30天可以
    領3萬3千元」、「簡單的說就是你租賬戶給我們公司使用」
    等語（警卷第51頁），顯然即係以租用人頭帳戶為目的。而
    被告亦已向「芝」質疑：「這是詐騙集團嗎」、「您們是詐
    騙集團嗎」等語（警卷第51-52頁），並向「主管倫倫」質
    以：「你們這是人頭戶嗎」等語（警卷第47頁），足認被告
    主觀上已經思及「芝」、「主管倫倫」可能係詐騙集團，且
    以獲取人頭帳戶資料為目的，否則無從向對方表達上開內容
    。是其對於「芝」、「主管倫倫」可能係為租用人頭帳戶以
    遂行詐欺取財、洗錢犯行等情，主觀上自已有所預見。被告
    復於原審供稱：我之前是代理特殊教育學校的助理，於107
    年、108年左右服務，代班薪資為8小時950元等語（原審卷
    第154頁），足見被告於行為時並非初出社會、毫無社會經
    驗之人，非屬資訊封閉、智慮淺薄者，其應知「租用帳戶10
    日即可獲取11,000元報酬」一情，過於優渥美好，顯屬有異
    ，更可證其對此等犯罪手法早已有所警覺，始會向對方質以
    「是否為詐欺集團」、「是否為人頭帳戶」等語。準此，被
    告對任意提供金融帳戶資料予他人，極可能被利用作為財產
    犯罪之工具，且匯入帳戶之資金如遭提領，足以遮斷金流，
    當有所預見。
  2.被告於寄出玉山帳戶前，該帳戶內餘額僅為491元，有玉山
    銀行存摺內頁影本附卷可參（警卷第54頁），此與實務上常
    見幫助一般洗錢、詐欺取財案件之行為人在交付帳戶資料時
    ，帳戶內僅有少許餘額之情形相符，可知被告早已慮及若提
    供有存款之帳戶的提款卡及密碼，將蒙受損失，故選擇提供
    對其已無任何經濟價值之帳戶資料。被告於偵查中亦供稱：
    我於提供帳戶前，心裡也是擔心帳戶會被拿去做壞事，但因
    為缺錢所以還是冒險寄出去試看看等語（偵卷第20頁），可
    見被告係基於自身無何損失之心態，容任其玉山帳戶提款卡
    、密碼被利用為犯一般洗錢、詐欺取財罪之工具。從而被告
    主觀上具有幫助犯一般洗錢、詐欺取財罪之不確定故意，堪
    可認定。
  3.被告固辯稱：對方說要寄提款卡過去，才可以做薪水的建檔
    云云，然觀諸被告與「主管倫倫」之LINE對話紀錄，「主管
    倫倫」係向被告表示「麻煩你把姓名、電話、超商的地址，
    還有配合的帳戶提款卡和存簿拍傳給我，賬戶本人的身份證
    正反面拍傳給我喔。我先幫你做薪水存檔」等語（警卷第47
    頁），可知「主管倫倫」係向被告要求姓名、電話等相關資
    料做所謂「薪水存檔」，而非要求提供提款卡及密碼做所謂
    「薪水存檔」。況且，「主管倫倫」已明確告知被告：「您
    目前有幾個帳戶可以跟公司配合」、「租約金額如下（本數
    越多，薪資越高）：一本帳戶，每期領11,000，月領33,000
    ；兩本帳戶，每期領22,000，月領66,000」等語（警卷第47
    頁），「芝」亦明白向被告表示：「一本帳戶是10天發放11
    ,000元的薪水給你」、「簡單的說就是你租賬戶給我們公司
    使用」等語（警卷第51頁），據此可知，若是為薪水需求而
    建檔，自無使用多個銀行帳戶之必要。從而，被告提供提款
    卡及密碼顯然係出租人頭帳戶之用，而與所謂建檔或存檔無
    關，被告此部分辯解與LINE對話紀錄不符，殊無可採。
  ㈣辯護人固辯稱以被告之智識能力、生活狀況，應係被詐騙集
    團欺騙，且本案帳戶內尚有餘額，且依111年7月12日屏東縣
    東港鎮東港國民小學函文可知(下稱東港國小，本院卷第73
    頁)，被告上開玉山帳戶係被告匯入薪資所使用之銀行帳戶
    ，被告應係認知對方非詐騙集團方寄送提款卡云云，惟被告
    於寄出提款卡前，既已有所懷疑而可預見對方為詐騙集團，
    竟仍冒險寄出，是其主觀上已有幫助犯一般洗錢、詐欺取財
    罪之不確定故意之情，前已述明，且依上開東港國小回文內
    容可知，被告於東港國小兼職代班之薪水，於109年4月為2,
    030元，109年10月為4,601元，110年4月為4,757元，其兼職
    代班薪水非高，且非屬固定薪資，相較於本案情節，被告只
    要提供銀行帳戶一本，即可日領1,100元，月領33,000元相
    較，被告確有因為缺錢，而冒險寄出該帳戶之動機，是其兼
    職代班使用該銀行帳戶，尚難為有利被告之認定。本案依前
    述LINE對話中被告所表述之內容、其玉山帳戶資料寄出前餘
    額僅為491元，數額甚微，以及被告之工作歷練與社會經驗
    ，堪認被告具有幫助犯一般洗錢、詐欺取財罪之不確定故意
    。
　㈤綜上所述，被告所辯，均屬卸飾之詞，委無足採。本案事證
    明確，被告犯行堪以認定，應予論罪科刑。
三、論罪的理由
  ㈠按提供金融帳戶提款卡及密碼之行為人，因已失去對自己帳
    戶之實際管領權限，若無配合指示親自提款，即無收受、持
    有或使用特定犯罪所得之情形，且無積極之移轉或變更特定
    犯罪所得之行為，故非屬洗錢防制法第2條第1款、第3款所
    稱之洗錢行為。又同條第2款之掩飾、隱匿行為，目的在遮
    掩、粉飾、隱藏、切斷特定犯罪所得與特定犯罪間之關聯性
    ，須與欲掩飾、隱匿之特定犯罪所得間具有物理上接觸關係
    （事實接觸關係）。而提供金融帳戶提款卡及密碼供他人使
    用，嗣後被害人雖匯入款項，然此時之金流仍屬透明易查，
    在形式上無從合法化其所得來源，未造成金流斷點，尚不能
    達到掩飾或隱匿特定犯罪所得之來源、去向及所在之作用，
    須待款項遭提領後，始產生掩飾、隱匿之結果，若無參與後
    續之提款行為，即非同條第2款所指洗錢行為，無從成立一
    般洗錢罪之直接正犯。然特定犯罪之正犯實行特定犯罪後，
    為掩飾、隱匿其犯罪所得財物之去向及所在，而令被害人將
    款項轉入其所持有、使用之他人金融帳戶，並由該特定犯罪
    正犯前往提領其犯罪所得款項得手，因已造成金流斷點，該
    當掩飾、隱匿之要件，該特定犯罪正犯自成立一般洗錢罪之
    正犯。如提供金融帳戶之行為人主觀上認識該帳戶可能作為
    對方收受、提領特定犯罪所得使用，對方提領後會產生遮斷
    金流以逃避國家追訴、處罰之效果，仍基於幫助之犯意，提
    供該帳戶之提款卡及密碼，以利洗錢之實行，應論以一般洗
    錢罪之幫助犯（最高法院108年度臺上大字第3101號裁定、1
    08年度臺上字第3101號判決參照）。查被告提供玉山帳戶之
    提款卡及密碼與不認識之人，固非屬洗錢防制法第2條所稱
    之洗錢行為，不成立一般洗錢罪之正犯，然其主觀上既認識
    該帳戶可能作為詐欺集團成員收受、提領詐欺他人犯罪所得
    使用，詐欺集團成員持以提領後，並會產生遮斷金流以逃避
    國家追訴、處罰之效果，確仍基於幫助之犯意而提供，自亦
    成立洗錢防制法第14條第1項一般洗錢罪之幫助犯。
　㈡核被告所為，係犯刑法第30條第1項、洗錢防制法第14條第1
    項之幫助一般洗錢罪，及刑法第30條第1項、第339條第1項
    之幫助詐欺取財罪。被告前述犯行屬幫助犯，爰依刑法第30
    條第2項規定，按正犯之刑減輕之。其一行為同時犯上開幫
    助詐欺取財罪及幫助洗錢罪2罪，為想像競合犯，應依刑法
    第55條規定，從一重之幫助洗錢罪處斷。
四、上訴論斷的理由
　㈠原審據以論處被告罪刑，固非無見；惟查：①被告姐姐丙○○於
    被告遭本案詐騙之後，上網找工作，也遇到詐騙集團以應徵
    運彩公司工作為由欲獲取金融帳戶資料，因其之前已知悉被
    告有類同詐騙情事，始未受騙一節，已據證人丙○○於本院證
    述明確(本院卷第119-122頁)，原判決理由認定被告於本案
    案發之前，即已知悉丙○○有此雷同經驗，尚有誤會。②被告
    係一行為同時犯上開幫助詐欺取財罪及幫助洗錢罪2罪，為
    想像競合犯，應依刑法第55條規定，從一重之幫助洗錢罪處
    斷。原判決漏論想像競合犯之法律適用，亦有未恰。被告上
    訴否認犯罪，雖無理由，惟原判決既有上開可議之處，自應
    由本院將原判決撤銷改判。
　㈡爰審酌被告提供其玉山帳戶之提款卡及密碼供詐騙集團成員
    使用，致影響社會正常交易安全，被告本身雖未實際實行一
    般洗錢及詐欺取財之犯罪行為，但竟不顧政府近年來為查緝
    犯罪，大力宣導民眾勿輕率提供個人申辦之金融帳戶資料而
    成為詐騙集團之幫兇，仍交付帳戶資料與不識之他人犯罪使
    用，使金流產生斷點，追查趨於複雜，助長一般洗錢及詐欺
    取財犯罪，復使告訴人受有共計149,970元之損害，又未達
    成和解、調解或賠償所受損害，及否認犯行之犯後態度，所
    為非是。惟念及被告未直接參與一般洗錢及詐欺取財犯行，
    其惡性及犯罪情節較為輕微。兼衡其犯罪動機、目的、手段
    、於法院審理中自陳之生活、家庭狀況、智識程度、造成財
    產法益與社會整體金融體系之受損程度等一切情狀，量處如
    主文第2項所示之刑，併科罰金部分並諭知如主文所示之易
    服勞役折算標準。
　㈢查被告未曾受有期徒刑以上刑之宣告，有臺灣高等法院被告
    前案紀錄表附卷可稽，其因一時失慮致罹刑章，且刑罰目的
    兼具教化與矯治功能，而非單純應報，經此偵審程序及受科
    刑之教訓後，被告當知所警惕，信無再犯之虞；況刑罰制裁
    之積極目的，在預防犯人之再犯，對於初犯且惡性未深、天
    良未泯者，若因觸法即置諸刑獄，實非刑罰之目的，本院復
    審酌被告案發時為中低收入戶，育有3名未成年子女，其中2
    名為身心障礙需其照料(原審卷第81-87頁)，是本院認被告
    所宣告之刑以暫不執行為適當，應依刑法第74條第1項第1款
    之規定，宣告緩刑2年。惟審酌被告於本件違法情節，為重
    建其正確法治觀念，使其牢記本案教訓，依刑法第74條第2
    項第8款規定，併宣告其應接受法治教育課程2場次，以期導
    正其正確法律觀念。另依刑法第93條第1項第2款之規定，併
    予宣告在緩刑期間付保護管束，俾能由觀護人予以適當督促
    ，並發揮附條件緩刑制度之立意，及避免短期自由刑執行所
    肇致之弊端，以期符合本件緩刑之目的，用啟自新。又若被
    告於本案緩刑期間，違反上開所定負擔情節重大，足認原宣
    告之緩刑難收其預期效果，而有執行刑罰之必要，依刑法第
    75條之1第1項第4款規定，得撤銷其緩刑之宣告，併此敘明
    。
五、沒收
    按犯洗錢防制法第14條之罪，其所移轉、變更、掩飾、隱匿
    、收受、取得、持有、使用之財物或財產上利益，沒收之，
    洗錢防制法第18條第1項前段定有明文。惟該法條並未規定
    不問屬於犯罪行為人與否均沒收之，自仍以屬於被告所有者
    為限，始應予以沒收。查告訴人匯入被告玉山帳戶內之金額
    已遭提領一空，有玉山銀行交易明細表在卷可證（警卷第22
    頁），無證據證明屬於被告所有，無從依前開規定宣告沒收
    所匯入之款項。　　
據上論結，應依刑事訴訟法第369 條第1 項前段、第364 條、第
299 條第1 項前段，判決如主文。
本案經檢察官盧惠珍提起公訴，檢察官李啓明到庭執行職務。
中　　華　　民　　國　　111 　年　　9 　　月　　22　　日
                  刑事第六庭    審判長法  官  李政庭
                                      法  官  王光照
                                      法  官  施柏宏
以上正本證明與原本無異。
如不服本判決應於收受本判決後20日內向本院提出上訴書狀，其
未敘述上訴理由者，並得於提起上訴後20日內向本院補提理由書
狀（均須按他造當事人之人數附繕本）「切勿逕送上級法院」。
中　　華　　民　　國　　111 　年　　9 　　月　　22　　日
                                      書記官  沈怡瑩

附錄本判決論罪科刑法條：
洗錢防制法第14條第1項
有第二條各款所列洗錢行為者，處7年以下有期徒刑，併科新臺
幣5百萬元以下罰金。
中華民國刑法第339條第1項（普通詐欺罪）
意圖為自己或第三人不法之所有，以詐術使人將本人或第三人之
物交付者，處5年以下有期徒刑、拘役或科或併科50萬元以下罰
金。